臺灣臺北地方法院民事判決　　　　　　　 99年度訴字第500號
原　　　告　姜孟璋
訴訟代理人　尤英夫律師
　　　　　　胡智忠律師
　　　　　　黃宗哲律師
被　　　告　仁富框廠股份有限公司
法定代理人　姜明甫
訴訟代理人　姜鈺君律師
複代理人　　李惠珊
訴訟代理人　張仁龍律師
上列當事人間請求交付股票事件，本院於中華民國100年2月16日
言詞辯論終結，判決如下：
    主  文
被告應將原告所有被告仁富框廠股份有限公司股票壹張（股票號
碼：89-NX-0000000，股數：三十六萬股），分割為每張面額壹
仟股之股票，並交付其中五十一張予原告。
訴訟費用新台幣壹萬肆仟柒佰陸拾壹元由被告負擔。
本判決於原告以新台幣肆拾柒萬元或同額之華南商業銀行新生分
行無記名可轉讓定期存單為被告供擔保後，得假執行。但被告如
以新台幣壹佰拾捌萬柒仟貳佰元或同額之玉山商業銀行長春分
行無記名可轉讓定期存單為原告預供擔保，得免為假執行
    事實及理由
壹、程序方面
一、按訴狀送達後，原告不得將原訴變更或追加他訴。但請求之
    基礎事實同一者、不甚礙被告之防禦及訴訟之終結者，不在
    此限。民事訴訟法第255條第1項第2款、第7款分別定有明文
    。查本件原告起訴原訴之聲明第一項為「被告應將其所發行
    之普通股記名股票51,000股交付予原告」，嗣於民國99年6
    月29 日具狀變更為「被告應將原告所有被告公司股票（股
    票號碼：89-NX-0000000）共計36萬股，分割為每張面額壹
    仟股之股票，並交付其中51張予原告」，復於99年12月7日
    具狀更正為「被告應給付原告所有仁富框廠股份有限公司記
    載原告名義之記名式普通股股票51,000股，交付予原告」，
    又於99年12月21日當庭更正為「被告應將原告所有被告公司
    股票（股票號碼：89-NX-0000000）共計36萬股，分割為每
    張面額壹仟股之股票，並交付其中51張予原告」，核原告所
    為其請求之基礎事實同一，與原訴間具有共同性，而就原請
    求之訴訟及證據資料，於審理繼續進行在相當程度範圍內具
    有一體性，亦無礙被告之防禦及訴訟之終結，揆諸首揭規定
    ，應予准許，合先敘明。
二、又按當事人就已起訴之事件，於訴訟繫屬中更行起訴，固為
    民事訴訟法第253條規定所不許，惟該條所禁止之重訴，自
    指同一事件而言。所謂同一事件，必同一當事人，就同一法
    律關係，而為同一之請求，若此三者有一不同，即不得謂為
    同一事件，而受重訴之禁止（最高法院86年台上字第3088號
    民事判決可資參照）。經查，被告抗辯本件原告請求分割股
    票部分，與本院98年度訴字第514號確認股東權存在等事件
    ，為同一事件，原告提起本件訴訟，有違一事不再理之原則
    ，應依民事訴訟法第253條、第249條第1項第7款規定裁定駁
    回云云，惟查，本院98年度訴字第514號確認股東權存在等
    事件，係威靈頓股份有限公司請求確認對被告仁富框廠股份
    有限公司股東權（5千股）存在，並請求將姜孟璋所有之股
    票分割為每張面額壹仟股之股票，並交付其中5張予威靈頓
    股份有限公司等情，有本院98年度訴字第514號事件98年12
    月14日言詞辯論筆錄、另訴民事答辯(三)狀、另訴民事訴之追
    加狀在卷可稽（詳本院卷(一)第93頁、第211頁、本院卷(二)第
    87頁），是本件訴訟與本院98年度訴字第514號確認股東權
    存在等事件，不論是當事人，法律關係，請求，三者俱不相
    同，依上揭最高法院86年台上字第3088號民事判決意旨，非
    同一事件甚明，自無違背民事訴訟法第253條之情，被告抗
    辯顯有誤會。
貳、實體方面
一、原告起訴主張略以：伊持有被告公司895,000股，為被告公
    司之最大股東，亦為被告公司之前任董事長，但伊不知被告
    公司有印製股票。伊於97年9月16日將持有上開股份之5,0
    00股移轉予訴外人威林頓股份有限公司（下稱威林頓公司）
    ，並辦理過戶登記手續，詎被告公司多次召集股東會時竟不
    通知威林頓公司，且否認威林頓公司之股東地位，經伊與威
    林頓公司對被告公司提出訴訟後，始由被告公司提出資料中
    得知被告公司有發行股票之情事。依證券交易法第34條規定
    ，發行人應於依公司法得發行股票或公司債券之日起30日內
    ，對認股人或應募人憑前條之繳納憑證，交付股票或公司債
    券，並應於交付前公告之。又依90年修正前公司法第161條
    之1第1項規定，公司應於設立登記或發行新股變更登記後，
    3個月內發行股票，而謂發行，參照證券交易法第8條規定，
    自係包括印製、簽證及交付股票予股東。被告於89年間即有
    發行股票，惟伊始終不知被告有印製股票，且被告亦未將股
    票交付予伊，爰依90年修正前公司法第161條之1、第162條
    、第164條及民法第767條規定，先請求被告交付伊所有之普
    通股中51,000股之股票，共計51張等情。並聲明：(一)被告應
    將原告所有被告公司股票（股票號碼：89-NX-0000000）共
    計36萬股，分割為每張面額壹仟股之股票，並交付其中51張
    予原告。(二)願供現金或華南商業銀行新生分行無記名可轉讓
    定期存單供擔保聲請宣告假執行。
二、被告則以：原告於97年12月15日出境後，即無入境紀錄，故
    本件原告訴訟代理人之委任，顯有疑義。再依90年2月9日職
    員移交清冊所載，訴外人姜欽圳已於90年2月9日移交被告公
    司股票予原告，復依原告於96年9月22日親筆簽名書信中所
    載辦理股票過戶內容而觀，足證原告不僅清楚知悉被告公司
    已發行股票，且自行管領其名下股票，並經姜欽圳及訴外人
    張幼舜在本院98年度訴字第170號確認股東會決議無效事件9
    8年11月30日言詞辯論及本院98年度訴字第514號確認股東權
    存在事件98年12月14日言詞辯論證述屬實，故原告否認被告
    公司發行記名股票及持有所有之股票云云，顯非實在。而原
    告原為被告公司36萬股股東，嗣繼承其母黃春梅24萬股份，
    目前為60萬股之股東，皆載明於變更登記表及股東名簿，故
    原告主張其擁有895,000股份云云，自非事實。另依渣打國
    際商業銀行股份有限公司（下稱渣打商銀）98年9月28日渣
    打商銀CB-OPS字第09802652號函及99年10月8日渣打商銀CB-
    OPS字第09902027號函所載原告記名股票號碼為89-NX-00000
    00（詳本院卷(一)第102頁、本院卷(二)第10頁至第11頁），又
    被告公司非公開發行公司，並無原告主張適用或類推適用證
    券交易法之餘地等語，資為抗辯。並聲明：(一)原告之訴及假
    執行之聲請均駁回。(二)如受不利判決，願以玉山商業銀行長
    春分行無記名可轉讓定期存單為原告預供擔保聲請宣告免為
    假執行。
三、兩造不爭執事項：
  (一)原告係被告公司之股東，名下有被告公司360,000股（股票
    號碼：89-NX-0000000），嗣並繼承取得其母黃春梅對被告
    公司之股權240,000股（股票號碼：89-NX-0000000至89-NX-
    0000000）。
  (二)被告公司曾於89年6月2日發行實體、記名股票。
  (三)被告公司90年2月9日職員移交清冊上（原證6），記載姜欽
    圳於90年2月9日將被告公司股份股票移交予原告，該移交清
    冊上原告、姜欽圳之簽名均為真正。
四、本件之爭點為：
  (一)原告訴訟代理人是否取得原告合法授權提起本件訴訟？
  (二)被告公司於發行實體、記名股票後，是否曾將原告名下之股
    票交付原告？
五、本院之判斷：
  (一)原告訴訟代理人已取得原告合法授權提起本件訴訟：
    按無行為能力人之意思表示，無效；雖非無行為能力人，而
    其意思表示，係在無意識或精神錯亂中所為者亦同，民法第
    75條定有明文。從而，提起訴訟及委任律師之法律行為，自
    以原告具備行為能力，並係處於正常精神狀態中所為，始能
    生效。經查，本件被告雖抗辯原告之訴訟代理人為原告提起
    本件訴訟，及於本院委任訴訟代理人之合法性非無疑義，無
    非以原告自97年12月25日出境後即未曾再入境及原告於美國
    委任律師提出原告患有記憶喪失、癡呆與無法集中注意力等
    疾病（被證11），並以美國David Gu醫師對原告之診斷意見
    （被證12）為據，惟上開文件內容之真正尚非無疑，且記憶
    喪失、癡呆與無法集中注意力等疾病是否令原告對本件原告
    委任並授權訴訟代理人提起本件訴訟生影響亦不可知，亦即
    原告之精神狀態是否已達無意識或精神錯亂程度而無法對本
    件訴訟之提起並授權，無從自上開文件得知。況查兩造間於
    本院已有諸多訴訟並持續進行中，原告均係委任本案尤英夫
    、胡智忠及黃宗哲等律師為訴訟代理人，且原告於99年6月
    14日親自於本院公證處再次確認委任世紀聯合事務所尤英夫
    、胡智忠及黃宗哲等律師，全權為原告權益處理一切行為之
    權及一切訴訟行為之權，並包括民法第534條但書所載之特
    別授權及民事訴訟法第70條第一項但書所載之特別代理權，
    並經本院公證處公證，是觀原告上開諸行為，尚難認原告精
    神狀態已至無意識或精神錯亂地步而無法辯別或處理事務，
    被告所辯非有理由，自無足採，從而本件原告訴訟代理人已
    取得原告合法授權提起本件訴訟應無疑義。
  (二)被告公司於發行實體、記名股票後，是否曾將原告名下之股
    票交付原告，因被告未盡舉證之責，故被告此部分之抗辯尚
    無足採：
  1.本件兩造均不爭執原告係被告公司之股東，名下有被告公司
    360,000股（股票號碼：89-NX-0000000），嗣並繼承取得其
    母黃春梅對被告公司之股權240,000股（股票號碼：89-NX-0
    000000至89-NX-0000000），是原告持有被告公司共計600,0
    00股部分應無疑義。又被告公司曾於89年6月2日發行實體、
    記名股票，依90年修正前公司法第161條之1「公司應於設立
    登記或發行新股變更登記後，三個月內發行股票」並參照該
    條立法理由係為保障股東之權益，強制公司發行及證券交易
    法第34條第1項「發行人應於依公司法得發行股票或公司債
    券之日起三十日內，對認股人或應募人憑前條之繳納憑證，
    交付股票或公司債券，並應於交付前公告之」及，從而，所
    謂「發行」自應包括「印製股票、簽證並將股票交付予股東
    。故原告基於股東身分，自得依前開法律規定向被告公司將
    原告所有被告公司股票（股票號碼：89-NX-0000000）共計3
    6萬股，分割為每張面額壹仟股之股票，並交付其中51張予
    原告。惟被告主張原告業已領取其所有之股票，則當事人主
    張有利於己之事實者，就其事實有舉證之責任，民事訴訟法
    第277條定有明文。準此，被告主張原告業已領取被告公司
    股票此一積極事實，自應由被告負舉證責任。
  2.第查，被告抗辯被告於89年6月2日發行股票時，股票印製及
    股票簽證係原告協同訴外人姜欽圳一起辦理，且當時亦是由
    原告實際管理公司，姜欽圳並於90年2月9日將包括原告在內
    之被告公司股票交付予原告，原告並於95年5月18日至97年9
    月21日擔任被告公司之董事長，且於95年間將被告公司股票
    分發予個別股東，故原告業已持有其所有之股票云云，惟查
    ：
    (1)訴外人姜欽圳於另案（本院98年度訴字第170號）證稱：
      「（問：提示被證19移交清冊，你有無見過？）是我簽名
      ，我有見過。」、「（問：當時是何狀況？為何原因寫該
      移交清冊？）原告姜孟璋他在富岡有一個公司，後來收起
      來，所以他回來要經營仁富框廠股份有限公司，原來仁富
      框廠股份有限公司是他父親在經營，90年以前移交清冊這
      些東西都在我手上，後來他要回來管理仁富框廠股份有限
      公司我就給他，鐵櫃的號碼是原告姜孟璋設的，他其實也
      可以拿，這些東西都放在公司鐵櫃裡，並非真的在我手上
      ，本來公司姜鏡泉是交給我管理，這些東西是我自己清點
      紀錄下來，因為要給原告姜孟璋我才寫清冊。」、「（問
      ：清冊上的東西是否都經過清點而確實存在？）有」、「
      （問：清點是在你移交時還是你接手時？）我移交給姜孟
      璋時他也有清點。」、「（問：清冊上有無短少或是數量
      不對的？）都沒有。」、「（問：仁富框廠股份有限公司
      股份股票是何東西？）是印好了的一整本股票，都沒有撕
      下來，上面已經有打了股東的名字。」、「（問：股票有
      幾本？有無看過內容？）只有一本，因為股東才幾個人而
      已，我不是股東。」、「（問：移交清冊上仁富框廠股份
      有限公司股份股票之中有無包括原告姜孟璋的股票？）有
      ，那是有整本的」，是以，依上揭訴外人姜欽圳另案之證
      述，被告公司股票於89年6月2日完成股票簽證及印製後，
      仍係由被告公司保管，未令個別股東領回。
    (2)被告另以證人即被告公司法定代理人姜明甫之證述主張原
      告於90年2月9日即被證6移交清冊日期之後，被告公司股
      票即為原告所保管，原告並於95年原告之母去世後，原告
      即將姜明甫名下股票交由其保管。姜明甫並證述：「我只
      知道爺爺（即訴外人姜鏡泉）、我、我太太、我媽媽及兩
      個弟弟的股票保管情形，這些都是由名義人自己保管的」
      ，亦即姜明甫主張原告已將被告公司股票分發予上列股東
      ，即姜明甫之爺爺（即訴外人姜鏡泉）、姜明甫、姜明甫
      之太太、媽媽及兩個弟弟，惟依97年10月20日冠綸國際法
      律事務所受被告公司負責人即證人姜明甫及股東姜鏡泉之
      委任發函予臺北市政府商業處所提出之附件八訴外人姜鏡
      泉所有之被告公司股票（本院卷(一)第148-150頁），該股
      票上之存根聯仍在，倘被告公司股票業如證人即被告公司
      負責人姜明甫所述已分發給上列數人，何以訴外人姜鏡泉
      之股票仍與存根聯相連，亦即姜鏡泉所有之股票仍未交付
      予姜鏡泉，顯見證人姜明甫上開證詞即有不實，而無法證
      明原告業已領有被告公司之股票。加之，依前述姜欽圳另
      案之證述可知，被告公司股票係為一整本股票，故於97年
      10月20日時，包括姜鏡泉在內等未發予個別股東之被告公
      司股票及已交付予股東股票存根聯仍為被告公司所持有，
      應無疑義。
    (3)承上，斯時因原告業遭被告公司無預警解職（原告任期至
      97年9月21日），且被告公司股票存根聯於斯時仍為被告
      公司所持有，而被告公司於本件訴訟審理中屢經原告請求
      提出上揭原告股票存根聯，並經本院令被告就原告上開請
      求表示意見，均遭被告否認持有，拒絕提出，則被告顯有
      故意將證據隱匿之情形，是依民事訴訟法第282條之1規定
      ，應認原告主張其所有之股票仍為被告所持有之事實為真
      。
  (三)綜上所述，被告無法證明業已將原告所有之被告公司股票交
    付予原告，則原告當得依90年修正前公司法第161條之1規定
    請求被告應將原告所有被告公司股票（股票號碼：89-NX-00
    00000）共計36萬股，分割為每張面額壹仟股之股票，並交
    付其中51張予原告。
六、本件事實已臻明確，兩造其餘之攻擊或防禦方法，及未經援
    用之證據，經本院斟酌後，認為與判決基礎之事實並無影響
    ，均不足以影響本裁判之結果，自無庸一一詳予論駁之必要
    ，併此敘明。
七、本件訴訟費用，確定如主文第2項所示之金額。
八、訴訟費用負擔之依據：民事訴訟法第78條。
中    華    民    國   100    年    2     月    23    日
                民事第五庭    審判長法  官  薛中興
                                    法  官  羅月君
                                    法  官  宣玉華
以上正本係照原本作成
如對本判決上訴，須於判決送達後20日內向本院提出上訴狀。如
委任律師提起上訴者，應一併繳納上訴審裁判費。
中    華    民    國   100    年    2     月    23    日
                                    書記官  謝梅琴